【裁判字號】    97,台上,4747
【裁判日期】    970925
【裁判案由】    常業詐欺
【裁判全文】
最高法院刑事判決            九十七年度台上字第四七四七號
上  訴  人  甲○○
上列上訴人因常業詐欺案件，不服台灣高等法院台南分院中華民
國九十七年五月七日第二審更審判決（九十七年度重上更(五)字第
八二號，起訴案號：台灣台南地方法院檢察署八十六年度偵字第
一０四三三號、營偵字第一九一九號），提起上訴，本院判決如
下：
    主  文
上訴駁回。
    理  由
按刑事訴訟法第三百七十七條規定：上訴於第三審法院，非以判
決違背法令為理由不得為之；是提起第三審上訴，應以原判決違
背法令為理由，係屬法定要件；如果上訴理由書狀並未依據卷內
訴訟資料具體指摘原判決不適用何種法則或如何適用不當，或所
指摘原判決違法情事顯與法律規定得為第三審上訴理由之違法情
形不相適合時，均應認其上訴為違背法律上之程式，予以駁回。
本件原判決撤銷第一審關於上訴人甲○○部分之科刑判決，改判
仍論處上訴人共同意圖為自己不法之所有，以詐術使人將本人之
物交付為常業罪刑（處有期徒刑一年六月，減為有期徒刑九月）
；已詳敘其認定所憑之證據及認定之理由；自形式上觀察，原判
決並無違背法令之情形。上訴人之上訴意旨略稱：(一)原判決既認
定上訴人與魏文山、林再發、黃啟禎（均經判刑確定）於持卡人
刷卡時，即已預扣新台幣（下同）每萬元一千三百元或一千二百
元之利息，雙方借貸、付息已完成，持卡人無須再每七日付息一
次，則利息是否得以一個月收取四次計算？原判決遽認上訴人係
取得五十二分、四十八分之重利，自屬違誤。(二)原判決於理由內
僅以在上訴人住處查扣用在「名雅精品服飾店」消費之刷卡機及
該刷卡機自民國八十六年七月十五日起至同年八月五日均有刷卡
紀錄，即認上開刷卡紀錄均係上訴人以「假消費、真刷卡」方式
貸款予急需用錢之客戶，但對於上訴人係如何與黃啟禎共同經營
「假消費、真刷卡」？獲利為何？均未詳為說明其認定之理由，
有判決理由不備之違法。(三)原判決以用在「加泰汽車材料行」消
費之刷卡機係在黃啟禎住處查扣，非上訴人所有，而認上訴人未
參與此部分之犯行，但用在「可加百貨精品有限公司」消費之刷
卡機，亦在黃啟禎住處查扣，原判決卻認上訴人有參與，其採證
前後不一，有判決理由矛盾之違法。(四)原判決認上訴人係以「假
消費、真刷卡」方式，並未真實消費而偽造不實之簽單，持以向
發卡銀行詐領款項，因認上訴人係犯常業詐欺罪，但對於持卡人
是否於刷卡時即無清償刷卡金額之意思，持卡人是否與上訴人有
共同詐欺之犯意聯絡，均未調查審認，即以未發現持卡人有高額
刷卡之情事，而認持卡人應無共同詐欺之犯行，有證據調查未盡
之違法。(五)上訴人僅提供住處電話，幫助聯絡客戶與魏文山、黃
啟禎等人接洽辦理刷卡借貸，並未參與刷卡及偽造簽單向發卡銀
行請款之行為，上訴人僅係幫助犯，原判決論以共同正犯，有適
用法則不當之違法等語。
惟查：原判決依憑上訴人於警詢及原法院前審審理中之供述，證
人魏文山於警詢、偵查、第一審及原法院前審審理中之供述，證
人林再發於警詢、原法院前審審理中之供述，證人黃啟禎於警詢
、第一審之供述，在上訴人住處查扣如原判決附表六所示用在「
名雅精品服飾店」之刷卡機等物，在黃啟禎住處查扣如原判決附
表七所示用在「可加百貨精品有限公司」之刷卡機等物品，財團
法人聯合信用卡處理中心檢送「可加百貨精品有限公司」、「名
雅精品服飾店」之請款明細資料、簽帳單等，詳為說明上訴人有
本件犯行所憑之證據及其認定之理由，並就上訴人辯稱其僅幫忙
接電話通知黃啟禎前來辦理貸款，並未與客戶接觸，亦未使用刷
卡機等語，認不足為採，予以指駁；經核俱與卷內資料相符，原
判決並無證據調查未盡、判決理由不備、判決理由矛盾、適用法
則不當之違法。且查：一、原判決於理由欄貳、二、(四)(七)已依證
人魏文山於警詢及林再發於警詢、原法院前審審理中之供述，詳
為說明本件上訴人貸款以七日為期，每月月息應係四十八分至五
十二分，其有常業重利之理由，又於理由欄貳、二、(一)(二)(三)依憑
上訴人警詢之自白，魏文山警詢供述，黃啟禎於警詢及第一審之
供述，在上訴人住處查扣用在「名雅精品服飾店」之刷卡機等，
而認定上訴人有參與此部分之「假消費、真刷卡」犯行，並非僅
憑查扣上開刷卡機即為不利上訴人之認定。上訴意旨(一)(二)無非就
原審採證認事之適法職權行使及原判決已說明之事項，再為事實
上之爭執，俱非適法之上訴理由。二、依卷內資料，用在「可加
百貨精品有限公司」及「加泰汽車材料行」消費之二台刷卡機，
固均在黃啟禎住處查獲，但原判決認上訴人有參與「可加百貨精
品有限公司」部分之「假消費、真刷卡」犯行，並未參與「加泰
汽車材料行」部分之「假消費、真刷卡」犯行，已於理由欄貳、
一及理由欄參、三、(二)分別詳為說明其認定之理由，並非僅憑所
查扣之上開刷卡機而為不同之認定，自無判決理由矛盾可言。另
原判決認上訴人以「假消費、真刷卡」方式犯刑法修正前常業詐
欺罪部分，亦於理由欄貳、二、(六)詳為說明其認定之理由，至持
卡人是否亦成立詐欺罪，並不影響原判決此部分之認定，原判決
不為無益之調查，尚難指為違法。上訴意旨(三)(四)或係徒憑己見，
就原審採證認事之適法職權行使及原判決已說明之事項，再為事
實上之爭執，或就與犯罪構成要件無關之事項，漫事指摘原判決
違法，俱非適法之上訴理由。三、共同正犯之成立，祇須具有犯
意之聯絡，行為之分擔為已足，並不以每一階段犯行均經參與為
必要。原判決於理由欄貳、二已說明上訴人就本件犯行與魏文山
、林再發、黃啟禎等人有犯意之聯絡，其雖未參與全部犯行，但
仍應負共同正犯之責任，於法並無不合。上訴意旨(五)係徒憑己見
，漫事指摘原判決違法，亦非適法之上訴理由。其他上訴意旨或
未依據卷內資料具體指摘原判決究係如何違背法令，或單純為事
實上之爭執，殊非適法之第三審上訴理由。綜上，應認上訴人關
於常業重利、常業詐欺等之上訴違背法律上之程式，予以駁回。
又本件得上訴之常業重利、常業詐欺部分，其上訴為不合法，本
院由程序上予以駁回，對於牽連所犯刑法第二百十六條、第二百
十五條之行使業務上文書登載不實罪部分，屬刑事訴訟法第三百
七十六條第一款之案件，不得上訴於第三審法院，自無從適用審
判不可分原則，併為實體上審判；此部分之上訴不合法，應併予
駁回。另本件為程序判決，上訴人上訴意旨請求本院從輕量刑，
無從審酌，併予敘明。
據上論結，應依刑事訴訟法第三百九十五條前段，判決如主文。
中    華    民    國  九十七  年    九    月  二十五  日
                      最高法院刑事第八庭
                          審判長法官  林  永  茂
                                法官  吳  昆  仁
                                法官  蘇  振  堂
                                法官  蕭  仰  歸
                                法官  林  立  華
      本件正本證明與原本無異
                                      書  記  官
中    華    民    國  九十七  年    十    月    三    日
                                                      Ｑ


司法院資訊處製作；財團法人民間司法改革基金會備份。
